【裁判字號】    97,訴,691
【裁判日期】    971009
【裁判案由】    臺灣地區與大陸地區人民關係條例
【裁判全文】
臺北高等行政法院判決
                                     97年度訴字第691號
                              .
原      告  甲  ○
訴訟代理人  乙○○
被      告  內政部
代  表  人  丙○○（部長）
訴訟代理人  丁○○
上列當事人間因臺灣地區與大陸地區人民關係條例事件，原告不
服行政院中華民國97年1月22日院臺訴字第0970080583號訴願決
定，提起行政訴訟。本院判決如下：
    主  文
原告之訴駁回。
訴訟費用由原告負擔。
    事  實
一、事實概要：原告係大陸地區人民，其臺灣地區配偶即訴外人
    乙○○於96年2月16日代原告向被告申請來臺團聚，嗣乙○
    ○於96年3月28日接受被告所屬入出國及移民署（以下簡稱
    移民署）彰化縣專勤隊（以下簡稱彰縣專勤隊）對其實施之
    面談，惟經被告比對面談紀錄與訪查資料等相關資料，發現
    乙○○說詞有明顯瑕疵，遂核定訪談未通過，並依大陸地區
    人民申請進入臺灣地區面談管理辦法（以下簡稱面談管理辦
    法）第10條第2款規定，於96年7月20日以內授移服彰縣紹字
    第0960938963號處分書（以下簡稱96年7月20日處分書）否
    准原告所請。原告不服，提起訴願，亦遭決定駁回，遂向本
    院提起行政訴訟。
二、兩造聲明：
  (一)原告聲明：（依原告於準備程序中所為聲明如下）
    1.訴願決定、原處分均撤銷，被告應作成准許原告來臺團聚
      之行政處分。
    2.訴訟費用由被告負擔。
  (二)被告聲明：
    1.駁回原告之訴。
    2.訴訟費用由原告負擔。
三、兩造爭點：被告以原告配偶乙○○接受面談之說詞有明顯瑕
              疵，核定訪談未通過，並依面談管理辦法第10條
              第2款規定，不予許可原告來臺團聚之申請，所
              為處分有無違誤？
  (一)原告主張之理由：（原告未於言詞辯論期日到場，據其前所
                      提訴狀及於準備程序中所為主張如下）
    本件原告配偶乙○○開設早餐店販售燒餅，且購有9棟房屋
    ，其中8棟房屋出租，光係租金收入每月即有新台幣（下同
    ）數萬元。雖乙○○因被銀行列為拒絕往來戶，而將上開9
    棟房屋信託登記為其妹即訴外人簡春娥所有，房屋租金並由
    房客匯入簡春娥之帳戶，惟簡春娥業將郵局存摺、印章、提
    款卡均交由乙○○保管使用，故該9棟房屋縱未辦理信託登
    記，每月租金實際上亦係由乙○○收受，足證乙○○有經濟
    能力負擔原告來臺之生活。又簡春娥於菜市場作生意，每月
    收入約有5萬元，其與乙○○共同出具保證書保證原告來臺
    生活無虞，訴願決定固認該保證書與大陸地區人民進入臺灣
    地區許可辦法（以下簡稱許可辦法）第18條第1項規定未能
    完全合致，然未論述其理由，則原告來臺後之生活費用既有
    簡春娥之生意收入及上述租金收入足以支付，即無被告所稱
    之經濟問題。另乙○○非如被告所稱無一定住（居）所，此
    有戶籍謄本可參。綜上，被告不予許可原告所請，顯然無據
    ，原處分及訴願決定均有違誤，應予撤銷。
  (二)被告答辯之理由：
    1.按「大陸地區人民接受面談，有下列情形之一者，其申請
      案不予許可；已許可者，應撤銷或廢止其許可：．．．二
      、其臺灣地區配偶未接受或未通過訪談。」，為面談管理
      辦法第10條第2款所規定。
    2.本件原告配偶乙○○於96年3月28日接受訪談時自述其出
      資購買9棟房屋，均信託登記於其妹簡春娥所有，目前從
      事房屋出租工作，每月收入約8萬元等語，自可負擔原告
      來臺團聚之生活開銷等語。惟查：
      乙○○於92年間因無法負擔貸款而遭銀行拒絕往來，且
        因無法償還積欠之債務致信用破產，故乙○○所稱將名
        下具有價值之不動產登記為簡春娥所有一節，顯係為規
        避清償債務之責任，有脫產之嫌，亦見乙○○刻意隱瞞
        其經濟狀況實情，所稱生活充裕一事非屬事實。原告雖
        主張簡春娥將郵局存摺、印章、提款卡交由乙○○保管
        使用，存款均係乙○○所有云云，惟原告所檢附之信託
        證明書係簡春娥於96年5月22日出具，顯係以進行訴願
        或訴訟為主要目的，依信託法第5條第1款規定，其信託
        行為無效，且所檢附之土地建物所有權狀未向房地所在
        地之地政事務所申辦信託登記，房地所有權人仍均為簡
        春娥，足認所稱簡春娥出租房屋之收入均歸乙○○所有
        一節，僅係片面之詞，不足採信。
      其次，乙○○於95年6月28日在被告所屬警政署入出境
        管理局（以下簡稱境管局，已於96年1月2日變更組織為
        移民署）台中服務處接受面談時，述稱其居住於戶籍地
        址即彰化縣伸港鄉○○村○○路133號，卻於95年11月
        20日在境管局接受面談時，堅稱其獨居於台北縣瑞芳鎮
        ○○路「阿美家園」53號，未與居住於戶籍地址第二任
        大陸籍前妻同住，復於96年1月30日在彰縣專勤隊接受
        訪談時，陳稱其居住於高雄縣茄萣鄉○○街68號9樓之3
        ，前後說詞反覆；且彰化縣警察局和美分局（以下簡稱
        和美警分局）於95年9月17日所為之訪查紀錄補充說明
        欄載有乙○○常未居住於戶籍地址，行蹤不易掌握等字
        樣，顯見乙○○居無定所。
      又乙○○於接受訪談時情緒起伏極大，對財力、婚姻問
        題反應激烈，並對面談官時而恫嚇時而哀求，就所詢問
        之情事未能清楚交代時，即稱面談官過於嚴肅或問題尖
        銳，對其造成心理壓力等語，以掩飾其不安神情，且乙
        ○○熟稔面談機制，面談前逐一交代有關親友，企圖矇
        蔽過關。準此，乙○○之經濟及婚姻狀況異常，且居無
        定所，原告入境後恐衍生社會及家庭問題，故彰縣專勤
        隊核定訪談未通過，被告據以不予許可原告來臺團聚之
        申請，核無不合。綜上所述，原告之訴為無理由，應予
        駁回。
    理  由
一、本件原告經合法通知，未於言詞辯論期日到場，核無行政訴
    訟法第218條準用民事訴訟法第386條所列各款情形，爰依被
    告之聲請，由其一造辯論而為判決；又本件起訴時被告之代
    表人為李逸洋，嗣於本件訴訟程序進行中變更為丙○○，茲
    由其聲明承受訴訟，核無不合，應予准許，均合先敘明。
二、按「大陸地區人民申請進入臺灣地區團聚、居留或定居者，
    應接受面談、按捺指紋並建檔管理之；未接受面談、按捺指
    紋者，不予許可其團聚、居留或定居之申請。其管理辦法，
    由主管機關定之。」，臺灣地區與大陸地區人民關係條例第
    10條之1定有明文。次按「大陸地區人民接受面談，有下列
    情形之一者，其申請案不予許可；已許可者，應撤銷或廢止
    其許可：．．．．二、其臺灣地區配偶未接受或未通過訪談
    。．．．」，為面談管理辦法第10條第2款所明定。
三、本件原告係大陸地區人民，其臺灣地區配偶乙○○於96年2
    月16日代其向被告申請來臺團聚，嗣乙○○於96年3月28日
    接受被告所屬移民署彰縣專勤隊對其實施之面談，惟經被告
    比對面談紀錄與訪查資料等相關資料，發現乙○○說詞有明
    顯瑕疵，遂核定訪談未通過，並依面談管理辦法第10條第2
    款規定，以96年7月20日處分書否准原告所請。原告不服，
    提起訴願，亦遭決定駁回，遂向本院提起行政訴訟，並主張
    如事實欄所載。茲本件爭點厥在於被告以原告配偶乙○○接
    受面談之說詞有明顯瑕疵，核定訪談未通過，並依面談管理
    辦法第10條第2款規定，不予許可原告來臺團聚之申請，所
    為處分有無違誤？經查：
  (一)由於臺灣地區與大陸地區目前處於分治狀態，其關係難以用
    國內法或國際法性質相引喻，故在兩岸人民間權利義務關係
    及其他事務之處理上，不得不特設法律規定以為規範。被告
    依臺灣地區與大陸地區人民關係條例第10條之授權訂定之許
    可辦法，明文規定大陸地區人民進入臺灣地區之資格要件、
    許可程序，係在確保臺灣地區安全與民眾福祉，且為維持社
    會秩序或增進公共利益所必要，業經司法院大法官會議釋字
    第497號解釋在案，足見上開許可辦法之頒訂，有極為濃厚
    之公益色彩，並非僅單純立足於私權之上。又非本國人民之
    入境（國）行為，國家拒絕與否屬絕對高權行為，觀諸世界
    各國皆然；外來人口入境准否，因考量國家現有資源分配與
    國民生活環境密度，為保障本國國民住居安全與民生經濟，
    主管機關自有審查及裁量權限。且面談管理辦法乃由臺灣地
    區與大陸地區人民關係條例第10條之1授權而來，自有授權
    依據。是以，本件被告依原告臺灣地區之配偶乙○○之面談
    結果及相關事證，審認原告來臺團聚申請案，自屬基於公益
    考量所為之合目的性裁量，於法要無不合，先予說明。
  (二)次按「行政機關應依職權調查證據，不受當事人主張之拘束
    ，對當事人有利及不利事項一律注意。」，為行政程序法第
    36條所規定。上開法條除表明行政機關應依職權調查，不以
    當事人之主張或聲請為限外，尚應有行政機關對於證據調查
    之範圍及方式，亦由行政機關視案情需要決定之。換言之，
    行政機關為發現真實，非不可以必要之調查技術及方法為之
    ，除須注意當事人有利及不利事項，並禁止以不正當方法（
    如強暴、脅迫或詐欺等）調查外，別無其他限制。管理辦法
    第3條、第4條、第5條、第6條等規定即係上述行政程序法所
    稱之調查方法及技術規定；而上開調查方法之規定，均兼顧
    當事人之有利及不利之事項，行政機關自可斟酌全部陳述與
    調查事實及證據之結果，依論理及經驗法則判斷事實之真偽
    ，並作成行政決定。
  (三)本件原告配偶乙○○於96年3月28日接受訪談時，自述其所
    出資購買之9棟房屋雖均信託登記於其妹簡春娥名下，惟有8
    棟房屋租金收入，自有經濟能力可負擔原告來台團聚後在台
    之生活費等語。然查原告配偶乙○○所稱之系爭土地及建物
    ，其所有權登記名義人皆非乙○○，而係乙○○之妹簡春娥
    ，有該等土地及建物登記謄本及所有權狀影本在卷可資參照
    ，乙○○雖主張係信託登記云云，但迄未提出任何證據以實
    其說，本難採信；且簡春娥固於96年5月22日出具信託證明
    書，惟係於乙○○於96年3月28日接受訪談之後，復未依信
    託法相關規定為信託登記，參以原告所提房屋租賃契約書（
    均為影本）之出租人亦為簡春娥等情，自難令人信其所言為
    真正。是被告依上開資料，比對乙○○於96年4月4日在彰縣
    專勤隊訪談結果，以乙○○於此次面談刻意隱瞞其經濟實況
    ，認其經濟能力無法負擔原告來台團聚後在台之生活開銷等
    費用，即非無憑。又被告以乙○○於95年6月28日在境管局
    台中服務處、95年11月20日在境管局分別接受面談時，及於
    96年1月30日在彰縣專勤隊接受訪談時，就其實際居住處所
    及住居情形（包括有無與前妻張茶香同居等），前後陳述不
    同，說詞反覆，參照和美警分局95年9月17日訪查紀錄補充
    說明欄載有乙○○常未居住於戶籍地址，行蹤不易掌握等字
    樣，因認乙○○除經濟與婚姻狀況異常外，更有居無定所之
    情形，即非無據。故被告以乙○○熟稔面談機制，面談前逐
    一交代有關親友，企圖矇蔽過關，然其經濟能力無法負擔原
    告來台團聚後在台之生活開銷，復與前妻張茶香同居，竟謊
    稱二人未同住，有婚姻狀況異常之情形，參以其居無定所，
    因認原告入境後恐衍生社會及家庭問題，乃予以核定訪談未
    通過，究其訪談程序及內容，對當事人即原告有利及不利事
    項既均一併加以注意，其調查事實及證據復無違論理及經驗
    法則，於行政程序法亦無不合，自堪資為被告就原告申請來
    臺團聚案，為不予許可處分之依據。原告所稱被告不予許可
    原告所請顯然無據云云，委無可採。從而被告以原告配偶乙
    ○○於96年3月28日接受被告所屬移民署彰縣專勤隊對其實
    施之面談，經比對乙○○於96年4月4日在彰縣專勤隊訪談結
    果與訪查資料等相關資料，發現乙○○說詞有明顯瑕疵，遂
    核定訪談未通過，而不予許可原告來臺團聚之申請，所為處
    分，揆諸首揭法條規定及上開說明，並無違誤，訴願決定予
    以維持，亦無不合，原告徒執前詞，訴請撤銷訴願決定、原
    處分，並請求被告應作成准許原告來臺團聚之行政處分，皆
    為無理由，均應予以駁回。末以兩造其餘之主張及陳述等，
    因與本件判決結果不生影響，爰不予一一指駁論究，併此敘
    明。
據上論結，本件原告之訴為無理由，依行政訴訟法第218條、民
事訴訟法第385條第1項前段、行政訴訟法第98條第1項前段，判
決如主文。
中    華    民    國    97    年    10    月    9     日
                    臺北高等行政法院第五庭
                              審判長法  官  張  瓊  文
                                    法  官  王  碧  芳
                                    法  官  林  育  如
上為正本係照原本作成。
如不服本判決，應於送達後20日內，向本院提出上訴狀並表明上
訴理由，如於本判決宣示後送達前提起上訴者，應於判決送達後
20日內補提上訴理由書（須按他造人數附繕本）。
中    華    民    國    97    年    10    月    9     日
                                    書記官  蘇  亞  珍


司法院資訊處製作；財團法人民間司法改革基金會備份。
